臺灣高等法院民事裁定
110年度上字第712號
上  訴  人  陳志浩  

被  上訴人  陶海虹  



訴訟代理人  張耀律師   

上列當事人間請求返還租賃物等事件，上訴人對於中華民國110
年4月26日臺灣臺北地方法院110年度訴字第2052號判決提起上訴
，被上訴人並為訴之追加，本院裁定如下：
    主  文
上訴人第二審上訴利益價額（即被上訴人起訴之訴訟標的價額）
核定為新臺幣伍佰零柒萬捌仟肆佰捌拾陸元。
上訴人應於收受本裁定送達後五日內補繳第二審裁判費新臺幣伍
萬零肆佰玖拾元，逾期未補正，即駁回其上訴。
被上訴人應於收受本裁定送達後五日內補繳第一審裁判費新臺幣
參萬參仟陸佰陸拾元。
    理  由
一、按對於財產權之訴訟，提起第二審上訴，應依民事訴訟法第
    77條之16規定，繳納裁判費，此為法定必要程式。又上訴不
    合法者，但其情形可以補正者，審判長應定期間先命補正。
    民事訴訟法第444條第1項定有明文。次按訴訟標的之價額，
    由法院核定。核定訴訟標的之價額，以起訴時之交易價額為
    準；無交易價額者，以原告就訴訟標的所有之利益為準。法
    院因核定訴訟標的之價額，得依職權調查證據。以一訴附帶
    請求其孳息、損害賠償、違約金或費用者，不併算其價額。
    同法第77條之1第1項至第3項、第77條之2第2項分別定有明
    文。再計算上訴人之上訴利益，準用同法第77條之1關於計
    算訴訟標的價額規定，應以上訴人因上訴所得受之利益為準
    。而以租賃關係已經終止為原因，請求返還租賃物之訴，係
    以租賃物返還請求權為訴訟標的，非以租賃權為訴訟標的，
    應以租賃物之價額為準。另房屋及土地為各別之不動產，各
    得單獨為交易之標的，故房屋所有人對無權占有人請求遷讓
    交還房屋之訴，應以房屋起訴時之交易價額，核定其訴訟標
    的之價額，不得併將房屋坐落土地之價額計算在內（最高法
    院102年度台抗字第429號裁定參照）。
二、經查：
　㈠本件被上訴人起訴主張上訴人向其承租門牌號碼臺北市○○區○
    ○路0段000號14樓之6房屋（下稱系爭房屋），於民國105年7
    月1日簽立房屋租賃契約書（下稱系爭租約），約定租期至1
    06年6月30日止，且租期屆滿不再續租，詎上訴人於租期屆
    滿後仍繼續占用，迄未搬離，伊已於109年11月11日委請律
    師催告上訴人於30日內搬離，但上訴人仍占用迄今，爰依民
    法第450條第1項、第455條前段、第767條第1項前段、第179
    條前段及系爭租約第12條約定，於110年2月26日提起本件訴
    訟，請求上訴人遷讓返還系爭房屋及自起訴狀繕本送達翌日
    起至返還系爭房屋之日止，按月給付相當租金之不當得利新
    臺幣（下同）1萬4,000元（嗣於本院擴張為2萬5,000元，見
    本院卷第87、151、152頁），暨同上期間、金額之違約金，
    不當得利請求部分並請求加計法定遲延利息等情，有起訴狀
    、民事第二審準備狀及民事第二審準備㈢狀在卷可證（見原
    審卷第7至10頁、本院卷第87至89頁、第151至152頁）。原
    審為上訴人全部敗訴之判決，判命上訴人應遷讓返還系爭房
    屋予被上訴人，並應自110年3月12日起至返還系爭房屋之日
    止，按月給付被上訴人不當得利及違約金各1萬4,000元，並
    均加計法定遲延利息，上訴人全部不服，提起第二審上訴。
    依前開說明，其第二審上訴利益標的價額即被上訴人起訴之
    訴訟標的價額，應以系爭房屋於起訴時之交易價額核定之，
    至就被上訴人附帶請求之相當於租金不當得利、違約金本息
    部分，不併算其價額。
  ㈡而本件起訴時，系爭房屋並無實際之交易，亦無當時之估價
    報告可參；又不動產交易總價係房地實際交易價格之總和，
    而基地之課稅地價抑或公告現值，通常均低於市場交易價值
    ，並參以鄰近條件相近之不動產於一定期間內所登錄之交易
    價格，自較一般建築物建造單價乘以房屋折舊率抑或課稅現
    值，更趨近於客觀之市場交易價格。查系爭房屋為97年3月7
    日建築完成之總樓層14層鋼筋混凝土造大樓中之第14層房屋
    乙節，有建物所有權狀在卷可證（見原審卷第13頁），參以
    鄰近條件相近之同棟大樓同樓層即南昌路1段124號14樓之5
    房屋與坐落之土地，原亦為被上訴人所有，於109年12月間
    出售時之實價登錄交易行情為每平方公尺31萬2,000元，及
    同號14樓之2房屋與坐落之土地，於110年4月間出售時之實
    價登錄交易行情為每平方公尺36萬3,000元（見本院卷第109
    頁），爰以上開同棟同樓層房屋出售之實價登錄交易行情之
    平均單價，供作認定本件起訴之系爭房屋及其坐落基地之客
    觀上可能交易價格之計算基準，並審酌實價登錄交易行情所
    計算每平方公尺交易單價，係以房地登錄交易總價除以建物
    移轉面積（包括主建物、陽台、雨遮及共同使用部分面積，
    見本院卷第107、111頁）方式計算而得，據此估算系爭房屋
    及其坐落基地於109年2月26日起訴時之客觀上可能交易價格
    約為1,662萬3,522元 【計算式：（109年12月間同棟14樓之
    5房地交易單價31萬2,000元/㎡+110年4月間14樓之2房屋交易
    單價36萬3,000元/㎡）÷2=33萬7,500元/㎡；33萬7,500元/㎡×
    系爭房屋移轉面積49.25488平方公尺（主建物23.02㎡+陽台5
    .87㎡+雨遮3.1㎡+共同使用部分2307建號1,598.6㎡×應有部分1
    08/10,000=49.25488㎡，見原審卷第13頁）=1,662萬3,522元
    】。又系爭房屋於109年之課稅現值為27萬7,000元（見本院
    卷第153頁），其坐落基地於109年之課稅地價為62萬9,563
    元【計算式：108萬5,665元×6.17㎡/10.64㎡≒62萬9,563元（
    元以下四捨五入，下同），見本院卷第153、154、156頁。
    註：於109年1月間被上訴人為系爭房屋及同號14樓之5房屋
    所有人，故以109年1月間上開2戶房屋坐落基地地價總額，
    乘以110年地價稅所載系爭房屋坐落基地面積所佔109年2戶
    房屋課稅總面積之比例計算】。準此，以系爭房屋於起訴時
    之課稅現值及其坐落基地之土地課稅價額，作為計算系爭房
    屋占房地總價之比例約為30.55%【計算式：27萬7,000元÷（
    27萬7,000元+62萬9,563元）≒0.3055，小數點後第5位以下
    四捨五入），估算系爭房屋於起訴時之交易行情約為507萬8
    ,486元（計算式：1,662萬3,522元×30.55%≒507萬8,486元）
    ，爰據此核定本件被上訴人起訴之訴訟標的價額（即上訴人
    之上訴利益價額）為507萬8,486元，應徵第一、二審裁判費
    依序為5萬1,292元、7萬6,938元，被上訴人、上訴人分別已
    繳納1萬7,632元、2萬6,448元，分別尚不足3萬3,660元、5
    萬0,490元。茲限被上訴人、上訴人於收受本裁定送達後5日
    內，分別向本院如數補繳，上訴人逾期未繳納，即駁回其上
    訴。　　
三、爰裁定如主文。　　　
中　　華　　民　　國　　111 　年　　4 　　月　　22　　日
                  民事第十五庭  
                      審判長法  官  陳慧萍
                            法  官  沈佳宜
                            法  官  陳杰正
正本係照原本作成。
核定訴訟標的價額部分，如不服裁定得於收受送達後10日內向本
院提出抗告狀，並繳納抗告費新臺幣1千元。
其餘不得抗告。
中　　華　　民　　國　　111 　年　　4 　　月　　22　　日

  　　　　　　　　　　　　　書記官  任正人